臺灣高等法院刑事判決
109年度上易字第1169號
上  訴  人  臺灣臺北地方檢察署檢察官
被      告  陳學億


            楊尚哲


            李俊勝


上列上訴人因被告等詐欺案件，不服臺灣臺北地方法院107年度
易字第1127號，中華民國109年4月14日第一審判決（起訴案號：
臺灣臺北地方檢察署106年度偵字第23194號），提起上訴，本院
判決如下：
    主  文
上訴駁回。
    理  由
一、公訴意旨略以：被告楊尚哲可預見將自己申辦之行動電話門
    號提供他人使用，可能幫助詐欺集團向他人詐財供聯絡使用
    ，竟基於縱他人持其所有之行動電話門號供為詐欺財物使用
    亦不違背其本意之不確定故意，於民國106年5月19日前某日
    時許，在不詳地點將其申辦之行動電話門號0000000000號（
    下稱門號A）提供真實姓名、年籍不詳之人使用。另被告李
    俊勝亦可預見將自己銀行帳戶提供他人使用而成為人頭帳戶
    ，依一般社會生活之通常經驗，將成為犯罪集團收取被害人
    受騙款項之用，而幫助他人從事詐欺犯罪，竟仍容任所提供
    之帳戶可能被犯罪集團用以實施犯罪之結果發生，而基於幫
    助他人實施詐欺犯罪之不確定犯意，於106年5月19日前某日
    時許，將所申辦之合作金庫商業銀行帳號0000000000000號
    帳戶（下稱帳戶B）之存摺、金融卡及密碼等資料，交予真
    實姓名、年籍不詳之詐欺集團成員。其後，詐欺集團成員取
    得門號A、帳戶B之存摺及金融卡後，被告陳學億與真實姓名
    年籍不詳、自稱「王子孝」、並佯稱係玉榮租賃融資之成年
    男子，共同基於意圖為自己不法所有之犯意聯絡，由「王子
    孝」於106年5月19日10時許以門號0000000000號行動電話電
    詢告訴人楊勝惠（原名楊昌舜）有無資金需求，因告訴人適
    有急用，雙方即相約於當日14時許，在告訴人位於臺北市○○
    區○○路00號3樓之3○○○股份有限公司（下稱○○○公司）見面，
    「王子孝」即以門號A聯絡與之有犯意聯絡之被告陳學億，
    並由被告陳學億駕駛車號000-0000號自用小客車（下稱C車
    ）搭載「王子孝」至○○○公司上址路邊後，由「王子孝」與
    告訴人在○○○公司談妥借貸金額為新臺幣（下同）400萬元，
    告訴人並依「王子孝」要求，交付現金50萬元及由○○○公司
    簽發、票號BL0000000、金額220萬元支票（下稱系爭支票）
    乙張予「王子孝」，做為保證之用，「王子孝」詐欺得手後
    ，即搭乘被告陳學億之C車離去。嗣「王子孝」將系爭支票
    交付某詐欺集團成員，且於106年6月7日存入帳戶B內，嗣系
    爭支票因印鑑不符而未兌現，而告訴人因「王子孝」未依約
    於同年月22日11時30分，在臺北市萬華區廣州街臺灣中小企
    業銀行交付欲借貸之400萬元，且聯繫無著，始知受騙。因
    認被告陳學億係犯刑法第339條之詐欺取財罪；被告楊尚哲
    係犯同法第30條第1項、第339條第1項之幫助詐欺取財罪；
    被告李俊勝係犯同法第30條第1項、第339條第3項之幫助詐
    欺取財未遂罪。
二、按犯罪事實應依證據認定之，無證據不得認定犯罪事實；不
    能證明被告犯罪或其行為不罰者，應諭知無罪之判決，刑事
    訴訟法第154條第2項及第301條第1項分別定有明文。再按認
    定犯罪事實所憑之證據，雖不以直接證據為限，間接證據亦
    包括在內；然而無論直接或間接證據，其為訴訟上之證明，
    須於通常一般之人均不致有所懷疑，而得確信其為真實之程
    度者，始得據為有罪之認定（最高法院76年台上字第4986號
    判例意旨參照）。復按檢察官對於起訴之犯罪事實，應負提
    出證據及說服之實質舉證責任，倘其所提出之證據，不足為
    被告有罪之積極證明，或其指出證明之方法，無從說服法院
    以形成被告有罪之心證，基於無罪推定之原則，自應為被告
    無罪判決之諭知（最高法院92年台上字第128號判例意旨參
    照）。
三、公訴意旨認被告陳學億涉有詐欺取財罪嫌、被告楊尚哲涉有
    幫助詐欺取財罪嫌、被告李俊勝涉有幫助詐欺取財未遂罪嫌
    ，無非係以被告陳學億、楊尚哲、李俊勝之供述、告訴人之
    指訴、合作金庫商業銀行慈文分行函文、被告李俊勝開戶登
    錄單、106年6月7日李俊勝存款憑條及遠傳電信股份有限公
    司暨所附申請書等為據。訊據被告陳學億固坦承有於106年5
    月19日15時21分許駕駛C車搭載真實姓名年籍不詳、持用門
    號A、綽號「小福」之人至萬華區一節，惟否認有何詐欺取
    財之犯行，辯稱：伊就是載「小福」去那邊而已，沒有載他
    回來，伊根本不知道發生何事，監視器錄影畫面中的人不是
    「小福」，他當天不是穿西裝，髮型也不是這樣等語；訊據
    被告楊尚哲固坦承曾申辦門號A之事實，惟否認有何幫助詐
    欺取財犯行，辯稱：門號A之前已遺失，因為是預付卡所以
    未辦理停話，因伊想說內無餘額就不能使用沒關係，被檢察
    官傳喚後，伊才想起曾經申請門號A等語；訊據被告李俊勝
    固坦承申辦帳戶B之事實，惟否認有何幫助詐欺取財未遂犯
    行，辯稱：伊將帳戶B之存摺、提款卡、印章及記有密碼的
    紙條放在伊機車前方置物籃，機車停在家門前，上開物品均
    遭竊，伊不知道要辦理掛失等語。經查：
  ㈠被告陳學億部分：
　⒈告訴人於106年5月19日10時許接獲「王子孝」及所屬詐欺集
    團成員電話詢問有無資金需求，其後相約見面貸款並交付保
    證金50萬元及系爭支票，嗣系爭支票因印鑑錯誤無法提示付
    款等情，業據告訴人指訴歷歷，並有「王子孝」名片1紙、
    合作金庫商業銀行慈文分行函文、李俊勝開戶登錄單、106
    年6月7日李俊勝存款憑條等件在卷可稽（見偵字第23194號
    卷第11至15頁、第77頁）。另被告陳學億確實有於106年5月
    19日15時21分許，駕駛C車搭載「小福」等情，業據被告陳
    學億於警詢、偵查及原審審理中自承在卷（見偵字第23194
    號卷第35至36頁、第126頁、原審卷一第111至112頁），復
    有監視器擷取畫面附卷可參（見偵字第23194號卷第89頁）
    ，此部分事實，固堪認定。
  ⒉惟按，所謂共同正犯，係指在共同之犯罪計畫內，亦即犯意
    聯絡範圍內，由其中一部分人實施犯罪之行為，或各自分擔
    犯罪行為之一部分，而有相互利用他人之行為，遂行其犯罪
    之目的，始克相當。若無犯意之聯絡及行為之分擔，自難認
    屬共同正犯。查：
　⑴告訴人於警詢時稱：伊於106年5月19日10時許在○○○公司內接
    獲來電，對方自稱租賃融資公司人員，詢問伊有無金融借貸
    需求，因當時有急用，就跟對方約當日14時許在伊公司見面
    ，伊當時要向對方借貸400萬元，此類借貸都會要求先繳1筆
    保證金並開立支票給對方，所以伊於16時許在公司內將50萬
    元現金及開立1張220萬元支票交給對方，對方拿到財物後於
    16時30分許從公司離開，對方給伊的名片上面寫「王子孝」
    等語（見偵字第23194號卷第65頁），並有告訴人指認為「
    王子孝」著西裝打領帶及手提公事包之男子之監視器翻拍照
    片可佐（見偵字第23194號卷第87至89頁）。
　⑵觀諸卷附之路口監視器翻拍畫面（見偵字第23194號卷第89頁
    編號7、8照片），於106年5月19日15時21分許，被告陳學億
    所駕駛之C車雖曾經過新綠和公司附近，然無從窺見內有告
    訴人指認為「王子孝」之男子，或該男子自C車上、下車之
    影像；至警方就大樓監視器翻拍畫面記載「嫌疑人搭乘白色
    自小客車到達案發地址」一節（見偵字第23194號卷第87頁
    編號2照片），細繹該照片僅見一白色車輛停於路旁，大部
    分車體均遭大樓樑柱遮蔽，無從認定該白色車輛即為被告陳
    學億所駕駛之C車；且縱認被告陳學億所搭載之友人「小福
    」即為「王子孝」，公訴人亦未舉證證明被告陳學億明知「
    王子孝」當天欲前往行騙告訴人或其間有何犯意聯絡，自難
    僅憑被告陳學億搭載「王子孝」前往案發地點，即為被告陳
    學億不利之認定。
　⑶此外，復無其他證據佐證被告陳學億與「王子孝」或其他詐
    欺集團成員間，有何犯意聯絡或行為分擔，自難遽認被告陳
    學億有何共同詐欺取財之犯行。
  ㈡被告楊尚哲部分：
　　告訴人指訴其遭施用詐術及聯繫詐欺分子之門號並未包含門
    號A，有告訴人之指訴可稽（見偵字第23194號卷第63至72頁
    、第119至120頁），被告陳學億雖供稱其於案發時間駕車搭
    載之「小福」係持用門號A，然「小福」是否即為「王子孝
    」，尚屬有疑，業如前述；且除被告陳學億之供述外，「小
    福」是否確於案發當天持用門號A，亦無通聯紀錄等證據可
    佐，真實與憑信性俱非無疑，即難遽認被告楊尚哲涉有幫助
    詐欺取財罪。
  ㈢被告李俊勝部分：
  ⒈告訴人之系爭支票遭詐騙集團於106年6月7日存入被告李俊勝
    申辦之帳戶B，有告訴人於警詢及偵查之指訴可佐（見偵字
    第23194號卷第63至65頁、第67至69頁、第71至72頁、第119
    至120頁），復有帳戶B開戶資料及106年存款憑條在卷足參
    （見偵字第23194號卷第11至15頁），此部分事實，固堪認
    定。
  ⒉然按，刑法上幫助之行為，須有幫助他人犯罪之意思，如無
    此種故意，基於其他原因，以助成他人犯罪之結果，尚難以
    幫助論（最高法院20年上字第1022號判例意旨參照）。申言
    之，交付帳戶而幫助詐欺罪之成立，必須幫助人於行為時，
    明知或可得而知，被幫助人將持其所交付之帳戶向他人詐取
    財物，如出賣、出租或借用等情形，或能推論其有預知該帳
    戶被使用詐取他人財物之可能；反之，如非基於自己自由意
    思而係因遺失、被脅迫、遭詐欺等原因而交付，則交付金融
    機構帳戶之人並無幫助犯罪之意思，亦非認識收受其金融機
    構帳戶者將持以對他人從事詐欺取財等財產犯罪而交付，則
    其交付金融機構帳戶之相關資料時，既不能預測其帳戶將被
    他人作為詐欺取財等財產犯罪之工具，則其交付金融機構帳
    戶相關資料之行為，即不能成立幫助詐欺取財等犯罪。
  ⒊被告李俊勝於原審準備程序時稱其領有中度殘障手冊，並提
    出記載第一類別中度障礙之中華民國身心障礙證明1紙為憑
    （見原審卷一第139頁）；又該身心障礙證明上ICD診斷為「
    06」，依代碼對應表可知被告李俊勝所持之中度障礙證明為
    智能障礙，此有新制與舊制身心障礙類別及代碼對應表在卷
    可佐（見原審卷二第79頁）；復佐以被告李俊勝於原審審理
    時之供述：伊因住家附近機車停放都將鑰匙插在機車上，因
    而將帳戶資料置於置物籃，伊不認為有何不妥等語（見原審
    卷二第186頁），益徵被告之思慮未周；至於一般民眾日常
    生活需驗證身分之場合繁多，金融帳戶僅為其中一例，相關
    帳號、密碼之登設，前者為達個體區別，後者為滿足不易猜
    測或破解之安全考量，不同之資訊系統或作業環境，往往有
    組合不同字母或數字形成複雜程度不等字串之要求，抄記密
    碼備忘者，諒非少數，被告李俊勝雖將帳戶B之金融卡密碼
    書寫於紙張上，與金融卡一併存放，遭竊後復未立即辦理掛
    失，然其思慮無法與一般人等同論之，此舉縱有過於輕忽之
    嫌，究屬其警覺性較低或風險評估失當，無從遽認被告李俊
    勝曾將帳戶B之存摺、金融卡及密碼交付他人，亦難徒憑其
    未立即就帳戶資料遺失辦理掛失，即認所辯不可採。
　⒋現今詐欺方式不斷演進，因政府及媒體積極宣導，詐騙集團
    取得帳戶日趨困難，詐騙集團為遂行其詐術，組織日益複雜
    、分工更為精細，其利用以各種管道取得之人頭帳戶，實務
    上並產生有以替詐欺集團蒐集帳戶以賺取傭金者，則實際上
    詐欺集團只要設法取得他人之帳戶（可能係蒐購、騙取、竊
    盜等方式取得人頭帳戶），並且確認可以正常使用後，該帳
    戶之利用時間常僅有1、2天，甚至僅有數小時或數分鐘，即
    因被害人察覺報警而變成警示帳戶，隨即棄如敝屣，因此遺
    失或失竊之帳戶，並不全然不可能流入詐欺集團手中，自難
    僅因帳戶B嗣為他人所用，即認定被告李俊勝幫助詐欺未遂
    犯行。
  ⒌衡以被告李俊勝智識能力，不能以一般智能正常人士通常生
    活經驗法則為基準，推論具有生理障礙之被告李俊勝對於如
    何保管帳戶資料必須具有相同警覺程度，從而，被告李俊勝
    所辯帳戶B資料遭竊，致他人可循帳戶B之金融卡與寫有密碼
    之紙條加以使用，惟其未及時辦理掛失等情，均難認虛妄。
    此外，公訴意旨所舉證據，僅可認帳戶B為被告李俊勝所申
    請，且遭詐欺份子利用提示系爭支票兌現未果，惟無從遽認
    被告李俊勝有販賣或提供帳戶B予他人使用之犯行。
  ㈣綜上所述，檢察官所舉證據方法，均不足以證明被告陳學億
    有共同詐欺取財、被告楊尚哲有幫助詐欺取財、被告李俊勝
    有幫助詐欺取財未遂之行為，其為訴訟上之證明，尚未至通
    常一般之人均不致有所懷疑，而得確信其為真實之程度，亦
    不足以使本院對被告等犯罪產生必然如此之合理心證，則基
    於罪證有疑、利於被告之原則，自應均為被告陳學億、楊尚
    哲及李俊勝無罪之諭知。
四、原審本於同上之見解，以不能證明被告陳學億有共同詐欺取
    財、被告楊尚哲有幫助詐欺取財、被告李俊勝有幫助詐欺取
    財未遂之行為，而為被告陳學億、楊尚哲、李俊勝無罪之諭
    知，其認事用法，核無不合。檢察官上訴意旨略以：㈠被告
    陳學億部分：告訴人已陳稱「王子孝」告知伊有朋友載他等
    語，警方據此調閱監視器，並將「王子孝」搭乘白色自用小
    客車與告訴人碰面過程擷圖，再依車牌號碼查出車主為被告
    陳學億，被告陳學億已坦承當日駕駛C車輛載送穿著西裝之
    友人至臺北市萬華區等語，則該友人之穿著顯與警方擷圖所
    示嫌疑人外型相符，而被告陳學億復於警詢稱從桃園中壢高
    鐵站載友人至臺北市萬華區，再返回中壢等語，衡以被告陳
    學億於審理中不曾反應接受警詢時，有何非出於己意而為陳
    述情形，足見出於被告陳學億自由意志所為，且警詢時距案
    發時點較近，記憶較為清晰，然原審未說明不採之理由，被
    告陳學億非居於臺北市，應知「小福」至臺北之目的，或交
    情匪淺方專程載送，「小福」是否「王子孝」，僅須該人到
    庭比對監視器畫面即可確認，然被告陳學億始終未提供該人
    真實年籍，顯與「王子孝」或詐欺集團有犯意聯絡，為避免
    共犯遭查獲而隱匿，益見「王子孝」應係被告陳學億所載送
    之「小福」無訛，被告陳學億開車搭載「王子孝」至約定地
    點，顯係詐騙集團成員為詐欺行為之分工行為。㈡被告楊尚
    哲部分：被告楊尚哲於偵查中先否認申請門號A，經檢察官
    提示申請書，始坦承係其申請，辯稱可能掉了云云，惟通常
    申請門號後，倘係遺失，必定隨同手機一併遺失，而手機儲
    存聯絡資訊、影像等重要資料，當不至於印象全無，被告楊
    尚哲對門號A之陌生，已與常理有違，而其於審理中供稱，
    門號A不是其平常使用之門號，後來就沒有在身上等語，其
    顯非為己用而申請門號A，而係交付他人使用；被告楊尚哲
    係於100年12月15日申請門號A，並自101年1月4日起至105年
    5月29日均有儲值紀錄，則被告楊尚哲既未掛失，其交付門
    號A予他人，應可預見可能成為詐騙集團之聯絡工具，而門
    號A確由「王子孝」即「小福」使用，難認被告楊尚哲無幫
    助詐欺犯行。㈢被告李俊勝部分：觀諸卷附帳戶B交易明細可
    知，開戶時間為104年11月18日，當日存入1千元後隨即領出
    9百元， 嗣於同年12月4日、12月9日、12月12日、12月17日
    接續有5萬元、10萬元、50萬元、10萬元之跨行匯調或存票
    轉入該帳戶，並旋以每筆2萬元至3萬元不等之金額提領。復
    於105年11月29日、12月6日、 12月8日，106年1月10日、1
    月21日、3月15日及5月13日，亦有5萬元至10萬元不等之金
    額存票轉入後隨即提領之情形，顯與一般正常薪資帳戶之使
    用情形有異，而與詐欺集團詐得款項後旋即提領清空帳戶的
    作業模式相當，應認被告李俊勝申請帳戶B後，即交付詐欺
    集團作為人頭帳戶。被告李俊勝既先辯稱帳戶B為薪資帳戶
    ，且其工作時間達一年餘，遺失時，帳戶内好像有100元云
    云，果若帳戶B確為薪資入帳之用，倘有遺失，則勢必須通
    知任職公司變更入帳帳戶，並辦理掛失，始能順利支領薪資
    ，惟被告李俊勝全無作為，亦與常情相違；被告李俊勝於審
    理中翻異前詞，後改稱帳戶B是打工要用，但其後來未去上
    班，其係帳戶辦完後1、2天發現遺失，家人說沒關係云云，
    益證所述避重就輕，前後矛盾，不足採信。原判決雖認被告
    李俊勝智識能力較低，而無保管帳戶資料之警覺程度，惟其
    於應訊時思慮清楚，回答問題並無窒礙，則若其對帳戶B遺
    失毫不在意，何以清楚記得遺失時剩100元，且於申請後1、
    2天即遺失？是被告李俊勝前後不一之辯詞，應係臨訟杜撰
    之詞，原審未予詳查，遽採信被告李俊勝所辯，認被告李俊
    勝並無提供帳戶予他人使用之情形，顯有判決不載理由之違
    誤等語。惟查：檢察官上訴所指各節，係對原審之證據取捨
    及心證裁量再事爭執，復未於本院審理時提出新事證證明被
    告有何起訴書所載之犯行，仍無從使本院形成被告有罪之心
    證，其上訴無理由，應予駁回。
據上論斷，應依刑事訴訟法第368條，判決如主文。
本案經檢察官陳弘杰提起公訴，檢察官黃和村到庭執行職務。
中　　華　　民　　國　　109 　年　　12　　月　　29　　日
                  刑事第九庭    審判長法　官  潘翠雪
                                      法　官  俞秀美
                                      法　官  陳俞婷
以上正本證明與原本無異。
不得上訴。
                                      書記官  陳麗津
中　　華　　民　　國　　109 　年　　12　　月　　29　　日